【裁判字號】    92,訴,706
【裁判日期】    920918
【裁判案由】    偽造文書等
【裁判全文】
臺灣板橋地方法院刑事判決                          九十二年度訴字第七六號
    公  訴  人  臺灣板橋地方法院檢察署檢察官
    被      告  丙○○
右列被告因偽造文書等案件，經檢察官提起公訴（九十一年度偵字第六００五號），
，及移
    主  文
丙○○連續意圖為自己不法之所有，而侵占對於業務上所持有之物，處有期徒刑壹年
陸月。
    事  實
一、丙○○原為址設臺北縣蘆洲市○○街一六八號「台業工業有限公司」（以下簡稱
    台業公司）會計，負責按月製作薪資清冊供負責人查閱無誤後，再行通知台北國
    際商業銀行蘆洲分行（以下簡稱台北國際商銀）自該公司帳戶撥款至員工帳戶，
    或逕行簽發支票予未開立帳戶之員工，並填製薪資單等業務，為從事業務之人，
    該公司並另行委託址設臺北縣三重市○○○街一九八號一樓之誼信會計事務所，
    填製各類所得扣繳暨免扣繳憑單（以下簡稱扣繳憑單）。詎丙○○基於意圖為自
    己不法所有、行使業務登載不實文書及行使偽造私文書之概括犯意，自民國八十
    九年一月間起至九十年四月間止，在上址臺北縣蘆洲市○○街一六八號台業公司
    內，連續在製發正確之薪資清冊供該公司負責人甲○查閱後，在製發如附表所示
    該公司員工張茂盛等人之薪資單時，就該公司代為扣除之所得稅款一欄虛偽填載
    較實際扣除金額為高之金額，因此核發較應給付金額為低之薪資予張茂盛等人，
    並指示台北國際商銀依薪資單所列金額撥款予員工或依該薪資單之應發金額開立
    支票予員工，至各該員工多扣繳之薪資則撥入丙○○或其他不詳帳戶內，丙○○
    以此方式將業務上所持有如附表「侵占金額」欄所示之款項，予以侵占入己，且
    丙○○以上開方式將此等不實之事項，登載於其業務上所作成之如附表所示該公
    司員工張茂盛等人之薪資單，並將該等薪資單持交前開員工，足以生損害於如附
    表所示台業公司員工及台業公司。又丙○○為免犯行敗露，於接獲該公司委託之
    誼信會計事務所代為掣發之扣繳憑單後，除加以隱藏外，明知其無權製作扣繳憑
    單，竟基於行使偽造私文書之概括犯意，按照其所實際給付予員工之款項，以手
    寫方式偽造如附表所示該公司員工張茂盛等人之扣繳憑單，並盜用「台業工業有
    限公司」、「甲○」之印章（按甲○係該公司當時之負責人），蓋在該等扣繳憑
    單右下欄上，以此方式偽造該等扣繳憑單之私文書，並持以交付如附表所示台業
    公司員工張茂盛等人，供各該不知情之員工憑以申報個人綜合所得稅，均足以生
    損害於台業公司及張茂盛等員工（丙○○侵占之對象、金額均詳如附表所示，且
    丙○○侵占之總金額共計新臺幣『下同』三十一萬七千二百元）；嗣因台業公司
    員工依照上開不實之所得稅預扣金額申報個人綜合所得稅，遭國稅局追繳稅款後
    向台業公司反應，該公司始查悉上情。
二、案經台業公司負責人甲○告發由臺灣士林地方法院檢察署檢察官呈請臺灣高等法
    院檢察署檢察長核轉臺灣板橋地方法院檢察署檢察官暨台業公司訴由臺灣板橋地
    方法院檢察署檢察官偵查起訴；暨乙○○、丁○○、張翊騰（原姓名戊○○，後
    改名為張翊騰）告訴臺灣板橋地方法院檢察署檢察官移送併案審理。
    理  由
一、訊據被告丙○○固坦承於右開時地擔任台業公司之會計，並有按月製作薪資清冊
    供台業公司負責人查閱，填發薪資單交予員工且有用手寫之方式填製如附表所示
    台業公司之員工扣繳憑單交予員工等情，惟矢口否認有何業務侵占、行使業務登
    載不實文書及行使偽造私文書之犯行，辯稱：「我有製作扣繳憑單之權利，我沒
    有為侵占犯行，我也沒有改扣繳憑單。扣繳憑單都是要老闆審核，他蓋章才可以
    出去，我絕對沒有吃錢。」云云。惟查：
（一）右揭犯罪事實迭據告訴人台業公司之負責人甲○於偵審中指訴稽詳（見九十一
      年度偵字第六００五號偵查卷第三十九至四十頁、第一三０至一三一頁、第一
      五九至一六一頁、本院九十二年四月二十四日訊問筆錄、本院九十二年七月三
      日訊問筆錄、本院九十二年八月十八日審判筆錄）。告訴人台業公司之負責人
      甲○在本院具結證稱：「（被告說扣繳憑單都是要你審核，要你蓋章之後才能
      夠出去，有何意見？）扣繳憑單我們都是交給誼信會計師事務所莊先生製作，
      他們都是用電腦製作，該會計事務所都是由被告所提供的資料製作扣繳憑單，
      製作完回來之後，被告應該將上開電腦打字的扣繳憑單交給員工，但被告自行
      用手寫，且會在扣繳稅額欄多寫金額，再將該手寫的扣繳憑單交給員工，但實
      際上所扣的稅款是電腦所製作的扣繳憑單上的金額，所以被告就將上開差額侵
      占，且員工事後都要補稅，因為實際上被扣稅的金額是電腦所製作較少的金額
      。我以九十一偵字第一七六二號卷第四頁與第八頁戊○○的扣繳憑單作說明，
      八十九年一月至十二月其正確且實際被扣的扣繳稅額為七八一四元，但是被告
      自行用手寫第四頁的扣繳稅額為一○八一四元，將上開手寫的扣繳憑單交給員
      工，讓員工誤認為他們被扣的稅額為一○八一四元，所以被告就將該差額三千
      元侵占。」等語（見本院九十二年七月三日訊問筆錄），核與證人即誼信會計
      事務所負責人己○○到庭結證之情節相符。證人己○○到庭結證稱：「我是記
      帳代理人，在臺北縣三重市○○○街一九八號一樓，店名為誼信會計事務所，
      我是負責人，我幫台業公司製作扣繳憑單已經將近二十年了，我們都是用電腦
      製作扣繳憑單，這是我們外務到台業公司去他們公司收資料回來製作，正常而
      言，這些扣繳憑單是要給台業公司的員工作為報稅之用，且員工的扣繳憑單的
      總金額是要與公司的成本一樣，不能有出入所以不可能有電腦扣繳憑單給他們
      之後，台業公司再給員工手寫的扣繳憑單。也就是說員工所收到的一定是電腦
      製作的扣繳憑單，所以員工是收到手寫的一定是有問題，縱使我們電腦所製作
      的扣繳憑單有錯，也是要由該公司向我們反應，我們再以電腦列印正確的扣繳
      憑單給他。」、「（『提示附件各類所得扣繳暨免扣繳憑單電腦所製作的多紙
      』這些是否是你事務所製作的？）是的。」等語（見本院九十二年八月十八日
      審判筆錄）。況證人即台業公司負責人甲○亦在本院結證稱：「（為何會有手
      寫的扣繳憑單？）當時我不知道，我是事後員工跟我反應要補稅，我才去查，
      被告竟然將其手寫的扣繳憑單交給員工，否則正常的話，員工所收到的都是電
      腦所製作的扣繳憑單，不能用手寫的。所以被告之前辯稱她手寫的部分有經過
      我同意，這是不正確的。」等語（見本院九十二年八月十八日審判筆錄）。再
      訊之證人甲○在本院具結證稱：「（為何手寫的扣繳憑單的右下角有公司的大
      小章？）被告是會計，我們委託他辦理員工的勞健保，但是我們沒有委託他辦
      理扣繳憑單的事宜，因為扣繳憑單的事宜都是由會計事務所辦理，但是該等大
      小章是公司所有沒有錯，但是我們沒有授權被告使用在扣繳憑單之上。」等語
      （見本院九十二年八月十八日審判筆錄）。足徵台業公司發給員工之扣繳憑單
      只有電腦製作的，不可能有用手寫的，且台業公司僅委託誼信會計事務所負責
      前開台業公司員工扣繳憑單之製作，被告並無權利製作員工之扣繳憑單，且被
      告無權使用台業公司之大小章將之蓋用在扣繳憑單等情，堪以認定。
（二）再如附表所示台業公司之員工如何收到被告所交付之薪資單，該文件上就台業
      公司代為扣除之所得稅款一欄虛偽填載較實際扣除金額為高之金額，因此核發
      較應給付金額為低之薪資予員工，且彼等如何收到被告所交付手寫之扣繳憑單
      ，該等扣繳憑單上所載被扣之稅額較彼等實際被扣的扣繳稅額為高，致彼等接
      獲國稅局之補稅通知等情，除據告訴人台業公司指訴明確如前外，亦據告訴人
      即台業公司之員工丁○○、乙○○、張翊騰（原姓名戊○○，後改名為張翊騰
      ）於警詢中證述稽詳（見九十二年度偵字第九七八二號偵查卷第十三至二十一
      頁）。足徵被告確曾為事實欄一所載之犯行，信而有徵，洵堪認定。
（三）此外，復有被告以手寫之方式所製作，如附表所示台業公司員工之八十九年度
      扣繳憑單、誼信會計事務所所製作之電腦扣繳憑單、財政部臺灣省北區國稅局
      薪資所得扣繳稅額繳款書、台北國際商銀歷史交易明細表、台業公司薪資清冊
      、台業公司薪資表各多紙附卷可稽。觀諸該等被告所寫之台業公司員工之八十
      九年度扣繳憑單與誼信會計事務所所製作之電腦扣繳憑單之內容確實有異，如
      觀諸九十一偵字第一七六二號卷偵查卷第四頁與第八頁戊○○（後改名為張翊
      騰）的扣繳憑單，以第八頁電腦製作之八十九年一月至十二月其被扣的扣繳稅
      額為七千八百十四元，但是被告自行用手寫第四頁的扣繳稅額為一萬零八百十
      四元，且被告將將上開手寫的扣繳憑單交給員工，讓員工誤認為他們被扣的稅
      額為一萬零八百十四元，然實際上該員工被扣之稅額係七千八百十四元，足徵
      被告係將上開差額三千元予以侵占入己，其始須製作與誼信會計事務所所製作
      之正確電腦扣繳憑單相異記載之手寫扣繳憑單等情，應無庸置疑。
綜上諸情參互以析，被告所辯，無非事後畏罪卸責之虛詞，本案事證明確，被告犯行
堪以認定，應予依法論科。
二、核被告所為，係犯刑法第二百十六條、第二百十五條行使業務登載不實文書罪（
    就交付予附表所示台業公司員工不實之薪資單部分）；刑法第二百十六條、第二
    百十條行使偽造私文書罪（就被告交付予附表所示台業公司員工扣繳憑單部分）
    ；刑法第三百三十六條第二項之意圖為自己不法之所有，而侵占對於業務上所持
    有之物罪（就侵占如附表所示台業公司員工『侵占金額』欄所示金額部分）。又
    被告盜用台業公司大小章（即「台業工業有限公司」、「甲○」之印章）在扣繳
    憑單上，係偽造私文書之部分行為，被告此部分盜用印章之行為不另論罪。再被
    告業務登載不實文書、偽造私文書之低度行為，分別為行使業務登載不實文書、
    行使偽造私文書之高度行為所吸收，均不另論罪，應僅論以行使業務登載不實文
    書與行使偽造私文書罪。另被告前開製作如附表所示台業公司員工扣繳憑單並持
    之行使之行為，起訴書認為被告係犯刑法第二百十六條、第二百十五條行使業務
    登載不實文書罪，尚有未洽，因該等扣繳憑單之文書被告並無權利製作，迭如前
    述，則被告假冒台業公司之名義製作前開文書，並持交予附表所示台業公司員工
    ，此係該當行使偽造文書罪，然其基本事實同一，本院自應予以審理，並就此部
    分之犯行變更其起訴法條為刑法第二百十六條、第二百十條行使偽造私文書罪。
    被告前揭先後多次行使業務登載不實文書罪、行使偽造私文書罪與業務侵占罪之
    犯行，均時間緊接，所犯構成要件各相同，均為連續犯，應分別依刑法第五十六
    條連續犯之規定以一罪論，並皆加重其刑。被告以行使業務登載不實文書、行使
    偽造私文書之方法，來達成侵占如附表所示台業公司員工『侵占金額』欄所示金
    額款項之目的，則被告所犯上開三罪間，有方法結果之牽連關係，應依刑法第五
    十五條牽連犯之規定，從一重之刑法第三百三十六條第二項之業務侵占罪處斷。
    至臺灣板橋地方法院檢察署檢察官移送併辦之九十二年度偵字第九七八二號被告
    侵占乙○○、丁○○、張翊騰（原姓名戊○○）薪資部分之犯行，與本案係同一
    事實，本院自得併予審究，併此敘明。爰審酌被告行使前開業務登載不實文書與
    行使偽造私文書，侵占台業公司員工之薪資，手段惡劣，侵占款項達三十一萬七
    千二百元，且被告犯後並未坦承犯行，毫無悔意，尚未賠償台業公司與如附表所
    示台業公司員工之之損失，本院認被告之上開犯行，深具惡性，不宜輕縱等一切
    情狀，量處如主文所示之刑，以資懲儆。
據上論斷，應依刑事訴訟法第二百九十九條第一項前段、第三百條，刑法第五十六條
、第二百十六條、第二百十五條、第二百十條、第三百三十六條第二項、第五十五條
，罰金罰鍰提高標準條例第一條前段，判決如主文。
本案經檢察官許梨雯到庭執行職務。
中      華      民      國      九十二      年    九    月     十八     日
                            臺灣板橋地方法院刑事第四庭
                                法  官  許必奇
右正本證明與原本無異。
如不服本判決，應於判決送達後十日內向本院提出上訴狀 (應附繕本) ，上訴於臺灣
高等法院。
                                書記官  金和國
中      華      民      國      九十二      年    九    月     十八     日
附錄：
刑法第二百十六條：
行使第二百十條至第二百十五條之文書者，依偽造、變造文書或登載不實事項或使登
載不實事項之規定處斷。
刑法第二百十五條：
從事業務之人，明知為不實之事項，而登載於其業務上作成之文書，足以生損害於公
眾或他人者，處三年以下有期徒刑、拘役或五百元以下罰金。
刑法第二百十條：
偽造、變造私文書，足以生損害於公眾或他人者，處五年以下有期徒刑。
刑法第三百三十六條第二項：
對於業務上所持有之物，犯前條第一項之罪者，處六月以上五年以下有期徒刑，得併
科三千元以下罰金。


司法院資訊處製作；財團法人民間司法改革基金會備份。
